【裁判字號】    94,上易,773
【裁判日期】    950227
【裁判案由】    業務侵占等
【裁判全文】
臺灣高等法院高雄分院刑事判決         94年度上易字第773號
上  訴  人  臺灣高雄地方法院檢察署檢察官
被      告  乙○○
被      告  甲○○
共      同
選任辯護人  林鴻駿  律師
上列上訴人因被告業務侵占等案件，不服臺灣高雄地方法院94年
度易字第630 號中華民國94年9 月27日第一審判決（起訴案號：
臺灣高雄地方法院檢察署94年度偵字第2137號），提起上訴，本
院判決如下：
    主  文
上訴駁回。
    理  由
一、公訴意旨略以：被告乙○○、甲○○係父子關係，乙○○原
    為金鑽珠寶有限公司（下稱金鑽公司）董事長（任期自民國
    90年10月份某日起至93年5 月7 日止），甲○○為金鑽公司
    業務經理（任期自90年11月起至93年5 月12日止），均為從
    事業務之人員，渠2 人明知依該公司員工福利辦法之規定，
    每月應提撥職工福利金新臺幣（下同）30,000元至該公司之
    華南商業銀行李世冠000000000000號帳戶，詎渠2 人竟共同
    基於意圖為自己不法之所有及業務登載不實之概括犯意聯絡
    ，於93年1 月14日僅提撥20,000元（不足10,000元），同年
    3 月18日僅提撥26,400元（不足3,600 元），將其中不足之
    款項共13,600元侵占入己，嗣後為掩飾其上開犯行，竟於金
    鑽公司之93年1 月份及3 月份之期間損益表上虛偽記載每月
    固定提撥職工福利金30,000元，致生損害於金鑽公司。又被
    告乙○○身為金鑽公司之董事長，係受金鑽公司委任，對外
    代表全體股東負責經營執行公司營業項目，對內負責綜理該
    公司內部業務，係處理他人事務之人。詎乙○○竟基於意圖
    為自己不法之利益，違背其所應負之任務，與甲○○基於共
    同之概括犯意聯絡，於附表所示之時間，利用職務之便，假
    金鑽公司之名義，以每個300 元之價格向大東山珊瑚寶石股
    份有限公司（下稱大東山公司）購入紅花綠葉珊瑚胸針（下
    稱珊瑚胸針）共1062個，並利用金鑽公司之門面及人員以每
    個1, 500元至1,800 元之價格出售，而向金鑽公司謊稱該珊
    瑚胸針係大東山公司所寄賣，從中賺取不法所得約
    1,274,400 元，致生損害於金鑽公司。因認被告甲○○、乙
    ○○涉有刑法第336 條第2 項之共同業務侵占罪嫌、第215
    條之共同業務登載不實文書罪嫌及第342 條第1 項之共同背
    信罪嫌。
二、公訴人認被告甲○○、乙○○涉有共同業務侵占、業務登載
    不實及背信等罪嫌，無非係以：証人李世冠即當時金鑽公司
    監察人指稱：福利金提撥不足，及該公司並未同意或授權被
    告以金鑽公司名義進貨等語，證人張水明陳稱：介紹乙○○
    向大東山公司購買珊瑚胸針，大東山公司不接受寄賣等語；
    証人即大東山公司經理梁振和證稱：乙○○以金鑽公司名義
    向大東山公司購買珊瑚胸針共1062個、每個300 元，共318,
    600 元等語，並有金鑽公司員工福利辦法、華南銀行存提款
    明細表、大東山公司93年5 月12日函及出貨明細表、被告手
    寫之大東山公司寄賣紅花綠葉珊瑚胸針之數量各1 紙、金鑽
    公司93年1 月份至4 月份之損益表4 份、中國國際商業銀行
    國內匯款申請書7 份可稽，又對於福利金之應用，或許容許
    彈性，但是一定要公開透明，被告乙○○、甲○○2 人以尾
    牙、員工慶生為由，不足採信等語，為其論據。
三、訊據被告乙○○固坦承在珊瑚胸針並非金鑽公司主要營業項
    目之情況下，有以個人名義向大東山公司買進珊瑚胸針，被
    告甲○○固坦承分別於93年1 月14日、93年3 月18日僅提撥
    20,000元、26,400元福利金至華南銀行帳戶，惟均堅決否認
    有何業務侵占、業務上登載不實及背信等犯行，被告乙○○
    辯稱：福利金部分，因財務都是甲○○處理，我僅是核章，
    販賣珊瑚胸針是為因應同業競爭，我與大股東李世冠協議以
    我個人名義買進胸針飾品，如有利潤分給我本人、李世冠及
    公司員工，如有虧損，由我自負其責，並非背信等語；被告
    乙○○辯稱：存入華南銀行帳戶之福利金金額是扣除舉辦尾
    牙支出10,000元及員工慶生支出3,600 元之後所存入，並非
    將13,600元侵占入己，又珊瑚胸針非我業務, 其接洽經過情
    形、數量、價格、利潤分配等我均不清楚等語。經查：
（一）被告甲○○自90年11月份某日起至93年5 月12日止，擔任
      金鑽公司業務經理及會計，負責公司所有簿冊、損益表記
      載等情，業据被告甲○○於審理時陳述甚明，被告甲○○
      固分別於93年1 月14日及93年3 月18日將20,000元、26,
      400 元之福利金存入告訴人李世冠在華南銀行之帳戶內，
      並於93年1 月及93年3 月在金鑽公司損益表之職工福利項
      目下各登載福利金30,000元，此有華南銀行存摺影本1 份
      、金鑽珠寶有限公司2004年1 月份及3 月份之損益表2 紙
      存卷可憑。惟被告甲○○辯稱：93年1 月14日提撥不足之
      10, 000 元，係花費於93年1 月12日之員工尾牙，93年3
      月18日提撥不足之3,600 元，係用於員工慶生一節，核與
      證人即黃鶴樓餐廳負責人錢月英於原審陳稱：93年1 月12
      日金鑽公司有在黃鶴樓舉辦尾牙，當天金鑽公司訂2 桌，
      花10 ,000 元，並由甲○○支付，及證人陳彥如於原審陳
      稱：93年1 月12日金鑽公司有在黃鶴樓舉辦尾牙，有2桌
      ，由公司員工及員工親屬、李世冠、廠商及導遊參與，93
      年3 月13日員工秦之薇在粵香園舉行慶生會，有員工及秦
      之薇的朋友大約10人等語相符；證人李世冠於原審審理時
      亦陳稱：我有參加93年1 月12日之尾牙宴席等語（見原審
      卷第11 1、120 頁），足見被告甲○○確有將93年1 月份
      及3 月份之福利金提領共計13,600元支用於舉辦尾牙及慶
      生會，應屬實情。又依據金鑽公司之員工福利辦法第4條
      第4 項規定員工福利金應用於喜事、定期聚餐及慶功宴，
      此有員工福利辦法1 份附卷可查，是被告甲○○將福利金
      作此員工慶生等用途，尚難認被告甲○○有何將福利金侵
      占入己之具體事實，亦無違反金鑽公司之內部規定。
（二）被告甲○○於93年1 月14日及93年3 月18日所存入告訴人
      李世冠華南銀行帳戶內之福利金20,000元、26,400元，明
      顯與損益表之職工福利金項下記載30,000元之金額不符，
      被告甲○○若果有從中漁利之情，則湮滅華南銀行帳戶內
      之存款記錄猶恐不及，焉有將不足額之福利金如數存入帳
      戶內，供金鑽公司日後追查之理？公訴人雖認被告甲○○
      將尾牙款項重複臚列在公司一般雜支開銷部分，卻又在本
      案主張依福利金之名用於尾牙及聚餐費用而行侵占之實，
      惟公訴人僅憑損益表及存摺之記載，未再佐以其他原始憑
      證譬如會計傳票等，互憑稽核，即遽認被告甲○○在其所
      掌管之損益表上係重複為該項費用以其他項目支出之記載
      ，係利用執行職務之便侵吞該筆款項，公訴人並未舉証以
      實其說，自無可採。
（三）被告甲○○未先將93年1 月份及3 月份之福利金30,000元
      存入帳戶後再行提領當月之尾牙及慶生會開銷，而係將提
      撥與支出互相抵銷後剩餘之福利金存入帳戶內，此舉僅為
      便宜措施，被告甲○○既無業務侵占之犯行已如前述，因
      其實際上有自公司淨利中提撥福利金30,000元屬實，故於
      金鑽公司損益表職工福利項下所為各於93年1 月份及3 月
      份提撥30,000元之記載，亦難認被告甲○○有何業務上登
      載不實之行為。
（四）被告乙○○原為金鑽公司董事長，並非掌管公司會計業務
      ，此已據被告乙○○供述明確，難以僅憑其有在損益表上
      核章，即謂其有侵占及業務上登載不實之犯行，且被告甲
      ○○之犯行既不能證明，被告乙○○更無從與其共同為侵
      占及業務上登載不實罪之行為。
（五）被告乙○○係自90年10月間起至93年5 月7 日止，擔任金
      鑽公司董事長，負責管理、銷售業務等情，業據被告乙○
      ○於審理時陳述甚明，被告乙○○辯稱其欲銷售珊瑚胸針
      ，有與李世冠協議，以我自己的錢進貨，如有銷售利潤分
      給我本人及李世冠和公司的員工，如有虧損由我本人自負
      其責等語，核與證人李世冠於原審審理時陳稱：他第1 個
      月拿5,000 元、第2 個月拿2,000 元，以後都是拿2,000
      元給我等語相符，證人李世冠既然有得到銷售珊瑚胸針之
      紅利，足見李世冠確實在事前知悉並同意被告乙○○在公
      司營業項目外增加銷售珊瑚胸針一事。又證人張水明雖於
      偵查中陳稱：我介紹金鑽公司乙○○向大東先公司購買珊
      瑚胸針，大東山公司不接受寄賣等語，及證人梁振和於偵
      查中陳稱：上開珊瑚胸針不是大東山公司寄賣，大東山公
      司是向金鑽公司出貨，沒有開發票等語，惟如係以寄賣之
      方式，公司應有製作寄賣登錄表，此據證人李世冠證述在
      卷，並有真正寄賣之其他廠商負責人張水明出具之寄賣登
      錄表1 份附卷可參，可見上開珊瑚胸針並非大東山公司所
      寄賣一節應屬實在。又大東山公司對於出售上開珊瑚胸針
      並未開立發票，如係金鑽公司與大東山公司間之買賣，應
      由大東山公司開立發票以利金鑽公司作帳抵稅，是以上開
      珊瑚胸針亦應非以金鑽公司名義向大東山公司購買，亦堪
      認定。是則被告乙○○所稱以自己名義購買珊瑚胸針，應
      屬可採。至證人梁振和證稱上開珊瑚胸針是金鑽公司向大
      東山公司購買，此部分所言應與實情不符。
（六）即使認為被告乙○○以自己名義買進珊瑚胸針並置放於店
      面販賣與公司業務為同類型競爭有損害公司利益之虞，惟
      按刑法背信罪之法定要件尚須具備「為他人處理事務」、
      「為違背其任務之行為」及「致生損害於本人之財產或其
      他利益」，如非為他人處理事務，或並無違背其任務之行
      為、或並無致生損害於本人之財產或其他利益，即無成立
      背信罪之可能。本件被告乙○○擔任金鑽公司之董事長，
      而金鑽公司之營業主要內容為販售鑽石飾品，被告乙○○
      即負有為金鑽公司處理管理及銷售鑽石飾品業務之任務，
      被告乙○○當時是為對抗同業競爭之壓力而決定自負盈虧
      銷售珊瑚胸針以刺激鑽飾之買氣，業據被告乙○○陳明在
      卷，並有國內匯款申請書7 紙附卷可憑，被告乙○○出此
      決策係為提升金鑽公司之業績，其有為公司處理事務至明
      ，且當時股東李世冠同意被告乙○○銷售珊瑚胸針，亦有
      分到被告乙○○因銷售珊瑚胸針而給付之紅利，已如前述
      。依當時金鑽公司之股東僅4 人，股份共分14股，其中被
      告乙○○佔4 股、李世冠佔6.5 股、盧瑞隆佔3 股、甲○
      ○佔0.5 股，此為告訴人之代表人李世冠及被告乙○○均
      不否認，而被告乙○○既得甲○○、李世冠之同意販賣珊
      瑚胸針，依公司法第108 條第3 項，即超過股份3 分之2
      股東之同意，且股東4 人中已得3 人之同意，其非不得為
      自己為與公司同類型業務之行為，其所為尚難謂是違背任
      務之行為。
（七）又按意圖為自己或第3 人不法利益，係指自己或第3 人在
      法律上不應取得之利益，以非法之方法使其取得者而言，
      如在法律上可得主張之權利，即屬正當利益。告訴人代表
      人李世冠所指被告乙○○未將銷售珊瑚胸針之盈餘分給公
      司，致使金鑽公司受有損失云云，惟此乃是由於事先經過
      超過股份3 分之2 股東同意，由被告乙○○自負盈虧，並
      言明將紅利分給股東及員工之結果，並非被告乙○○以不
      法手段所致，無論被告乙○○販售珊瑚胸針所得係被告所
      稱之10萬多元或公訴人所指被告之1,274,400 元，均難謂
      被告乙○○所取得者為不法所得。
（八）又被告乙○○所為另私下銷售珊瑚胸針之行為是否致生損
      害於公司之財產或其他利益一節，經查：被告乙○○辯稱
      ：珊瑚胸針僅屬搭配性銷售，甚且持以贈送旅遊團之領隊
      、導遊及購買鑽飾產品之旅客，自販售珊瑚胸針後，業績
      較去年同時期成長5 倍之多等語，核與證人即金鑽公司店
      員陳彥如於原審陳稱：到金鑽公司任職剛開始沒有銷售珊
      瑚胸針，後來才增加，現場銷售有贈送領隊、導遊或購買
      鑽飾客戶，賣珊瑚胸針有領到獎金，金鑽公司增加販售珊
      瑚胸針後，對公司銷售更好，因為有時珊瑚胸針作為贈送
      ，買氣更好，若有客人購買金額比較高的鑽飾，我們就會
      將珊瑚胸針做為贈品送給這些客人及導遊、領隊，珊瑚胸
      針賣與送的比例差不多，約一半一半等語相符，且金鑽公
      司自92年12月間起至93年4 月間發放股東之紅利，與91年
      12 月 間起至93年4 月間相比，總額成長2 倍，亦有經各
      股東簽名之小額雜費支付申領金收據10份在卷可佐，足見
      金鑽公司之營收在販售珊瑚胸針後確有增加，被告乙○○
      既為公司董事長，其任務即為為公司追求最大之利益，而
      被告乙○○基於上開目的而引進販賣珊瑚胸針，且係自負
      盈虧，自非以公司之財產經營，事後亦達到金鑽公司銷售
      業績上昇及紅利營收猶勝以往，其行為目的係為金鑽公司
      之整體利益，而進行販賣珊瑚胸針事宜，其行為缺乏主觀
      之犯意，客觀上亦無致生損害於公司之財產或其他利益，
      與背信罪之構成要件尚有未合。
（九）又被告乙○○、李世冠、盧瑞隆分別於93年5 月14日、93
      年5 月14日簽立確認書、讓渡同意書，其中載明「有關乙
      ○○出資購買珊瑚胸針銷售所生紛擾事宜，誤解均已冰釋
      」、「原公司本人處理有關珊瑚胸針之業務糾紛全部一筆
      勾消，全部股東不再做任何法律之追究，不可異議」等語
      ，益證做成確認書、讓渡同意書當時，被告乙○○與告訴
      人之代表人李世冠對於被告乙○○並無背信一事確已達成
      共識，且告訴人之代表人李世冠於原審審理時陳稱：於93
      年5 月7 日前已發現被告乙○○販售珊瑚胸針所賺得利潤
      並未如實分配予公司之情事等語，苟若被告乙○○有何背
      信之行為，告訴人代表人何以同意與被告乙○○簽立確認
      書及讓渡同意書，其後再行提出本件訴訟，其指訴是為坐
      實被告乙○○有背信之意，尚非可採。
（十）雖證人陳彥如於原審陳稱：當時主管為被告乙○○，甲○
      ○有時會到賣場幫忙銷售，如有領隊、導遊或購買金額比
      較高鑽飾之客人索取贈品，原則上是向董事長報備，若被
      告甲○○在賣場，就會向被告甲○○報備等語在卷，惟對
      於公司之經營、決策權既然在於被告乙○○，而證人李世
      冠亦於原審陳稱：當初向我提出銷售珊瑚胸針者僅有乙○
      ○1 人等語明確，況參諸上開確認書內亦清楚載明係針對
      「乙○○」出資購買珊瑚胸針一事所達成之協議，是以不
      能僅憑被告甲○○擔任金鑽公司之業務經理，即認為2 人
      有共同犯意及行為分擔，被告乙○○之犯行既不能證明，
      被告甲○○此部分亦無從認有共同背信行為。
    綜上所述，被告甲○○支用93年1 月份及3 月份之福利金各
    10,000元及3,600 元，係用於公司員工聚餐及慶生，並非將
    該款据為己有；又被告乙○○既已得另股東甲○○、李世冠
    之同意販賣珊瑚胸針，已得股東4 人中之3 人即超過股份3
    分之2 股東之同意，且由被告乙○○自負盈虧，並言明將紅
    利分給股東及員工，此非被告乙○○違背任務之不法所得，
    尚與背信罪之構成要件不符，此外復查無其他確切証据証明
    被告乙○○、甲○○等有犯罪情事，其等犯罪即均屬不能証
    明。
四、原審以不能証明被告乙○○、甲○○犯罪，依法諭知無罪，
    核無不合，檢察官循告訴人公司聲請上訴指摘原判決不當，
    為無理由，應予駁回。
據上論結，應依刑事訴訟法第368 條，判決如主文。
本案經檢察官陳國全到庭執行職務。
中    華    民    國    95    年    2     月    27    日
                  刑事第六庭  審判長法  官  張盛喜
                                    法  官  曾逸誠
                                    法  官  李璧君
以上正本證明與原本無異。
不得上訴。
中    華    民    國    95    年    2     月    27    日
                                    書記官  林明威


司法院資訊處製作；財團法人民間司法改革基金會備份。
